臺灣高等法院高雄分院刑事判決　　 95年度上更(一)字第176號
上　訴　人　臺灣高雄地方法院檢察署檢察官
被　　　告　乙○○
　　　　　　丙○○
　　　　　　　　　　現另案於臺灣高雄第二監獄執行中
　　　　　　丁○○
共　　　同
指定辯護人　本院公設辯護人　孫妙岑
上列上訴人因被告強盜案件，不服臺灣高雄地方法院93年度訴字
第374 號中華民國94年5 月20日第一審判決（起訴案號：臺灣高
雄地方法院檢察署92年度偵字第19039 號），提起上訴，經最高
法院發回更審，本院判決如下：
    主  文
原判決撤銷。
乙○○、丙○○共同意圖為自己不法之所有，結夥三人以上，攜
帶兇器，以強暴至使不能抗拒，而取他人之物，均累犯，各處有
期徒刑柒年貳月。
丁○○共同意圖為自己不法之所有，結夥三人以上，攜帶兇器，
以強暴至使不能抗拒，而取他人之物，累犯，處有期徒刑柒年壹
月。
    事  實
一、丙○○於民國87年間曾犯竊盜罪，經台灣高雄地方法院判處
    有期徒刑1 年4 月緩刑4 年確定，嗣經撤銷緩刑，於87年12
    月16日入監執行，於88年9 月22日假釋，於89年1 月16日假
    釋期滿執行完畢；乙○○於88年間曾犯竊盜罪，經台灣高雄
    地方法院判處有期徒刑1 年確定，於89年10月12日執行完畢
    ；丁○○於88年間曾犯過失傷害罪，經台灣高雄地方法院判
    處有期徒刑4 月確定，於88年8 月5 日易科罰金執行完畢，
    均仍不知悔改，丙○○、乙○○、丁○○與林晢瑋、庚○○
    等5 人，共同基於意圖為自己不法之所有之犯意聯絡，於90
    年9 月23日夜間11時30分許，駕駛豐田廠牌銀灰色不詳車號
    之自用小客車，5 人先至戊○○所經營、位在高雄縣大寮鄉
    ○○○路476 號之「JOJO檳榔攤」，因見戊○○尚在檳榔攤
    內，而暫時以購買檳榔為由，購後離去；旋於翌日（即90
    年9 月24日）凌晨3 時30分許，連同無參與犯意之女子己○○（已由本院以92年度上訴字第18 19 號判決無罪確定），
    仍駕駛同上車輛，6 人共乘至「JOJO檳榔攤」，並停車於後
    方不詳巷道之隱蔽處後，由庚○○、林晢瑋留在該自用小客
    車上接應，丁○○、丙○○與乙○○3 人則下車至「JOJO
    檳榔攤」前，先藉由購買新臺幣（下同）50元檳榔而讓服務
    小姐甲○○找錢之際，由乙○○手持客觀上足以危害人生命
    、身體具有危險性之兇器尖刀1 支抵在檳榔攤小姐甲○○肚
    子，以此強暴方式致使甲○○不能抵抗，丁○○、丙○○與
    乙○○等3 人則強取該檳榔攤內現金9, 080元後，旋返回上
    開自用小客車由林晢瑋駕車逃逸，並偕同至高雄市鹽埕區華
    陽飯店分贓。
二、案經台灣高雄地方法院檢察署檢察官自動檢舉偵查起訴。
    理  由
甲、程序事項:
一、辯護人稱證人林晢瑋、己○○、庚○○為本案共犯，且以被
    告身分於原審法院91年訴字第1862號案件中經檢察官或法官
    訊問，並未具結，參照釋字第582 號解釋，乙○○、丙○○
    、丁○○未對證人行反對詰問權，故證人庚○○、己○○、
    林晢瑋另案之陳述，無證據能力等語。
二、本院認為證人即公訴人指為共犯之林晢偉、己○○、庚○○
    等人於偵查、原審法院之供述均得作為證據：
 1、按現行刑事訴訟法修正採行改良式當事人進行主義，於採嚴
    謹證據法則之餘，酌採英美法傳聞法則理論，以保障當事人
    之反對詰問權，但仍基於證據資料愈豐富，愈有助於實體上
    真實發現之理念，及兼顧現階段實務運作之需要，於本法增
    設第159 條之1 至第159 條之5 關於傳聞證據例外適格之規
    定，是自修法精神以言，尚非許被告或辯護人得以任憑己意
    ，空言爭辯警詢、偵查筆錄及其相關文書資料，一概不具證
    據能力。準此，本法第159 條之1 第2 項規定：「被告以外
    之人於偵查中向檢察官所為之陳述，除顯有不可信之情況者
    外，得為證據」，自應與第一項所定：「被告以外之人於審
    判外向法官所為之陳述，得為證據」，接續觀察，亦即第一
    項所定關於在法官面前作成供述證據，因係於公開審判之法
    庭活動下取得，其任意陳述之信用性足認有確定保障，乃賦
    予證據能力；第二項所定在檢察官面前作成供述證據，因受
    偵查不公開之限制，非在公開法庭活動下為之，但衡諸我國
    現今實務運作情形，檢察官概多能遵守程序正義，且不致違
    法取供，是其可信性當屬極高，故此，除有顯不可信情況，
    原則上自均得作為證據。申言之，所稱「顯有不可信之情況
    」，即指關於檢察官取供程序，已經明顯違背程序規定，超
    乎正常期待，而無可信任者而言。是判斷偵查中供述證據之
    證據適格，尤應以該供述作成之客觀條件及環境，例如陳述
    人於陳述時之心理狀態是否健全、有無違法取供情事，是否
    出於陳述者之真意所為之供述，作為判斷之依據，乃屬程序
    上證據能力信用性之問題，尚與實質上其陳述內容是否真實
    可採之證明力憑信性有間（參照最高法院94年度臺上字第46
    65號判決意旨）。亦即，所指「顯有不可信」者，乃無待進
    一步調查，從卷證本身作形式上觀察，一望即可就其陳述予
    以發現不可信之存在而言，此除主張其為不可信之一方，即
    主張其不可信積極存在之一方應予證明或該供述者本身所指
    明者外，其為法院依職權所發現者，亦有其適用。
 2、經核閱卷證資料，庚○○、己○○、林晢瑋係以被告之身分
    應訊，其未主張於檢察官偵訊時，有任何以強暴、脅迫等不
    正方式取供，暨觀察相關偵訊筆錄記載內容，亦未見檢察官
    在偵查中，有何違法取供而不具信用性情事，則上揭供述「
    任意性」及「信用性」，自形式上觀察，實均已足供擔保。
    且庚○○、己○○等人於檢察官偵訊時，係以強盜罪被告之
    身分而為供述，其供述強盜犯罪事實之始末因而涉及當時尚
    未列為共犯之乙○○、丙○○、丁○○之涉案情節，而庚○○、己○○、林晢瑋之本件強盜案係91年6 月28日始繫屬原
    審法院，依據刑事訴訟法施行法第7 條之3 之規定: 「按92
    年1 月14日修正通過之刑事訴訟法施行前，已繫屬於各級法
    院之案件，其以後之訴訟程序，應依修正刑事訴訟法終結之
    。但修正刑事訴訟法施行前已依法定程序進行之訴訟程序，
    其效力不受影響」可知，庚○○、己○○等人供述作案共犯
    之犯罪事實，其於偵查、原審指證被告丙○○、乙○○、丁○○涉嫌強盜罪之供詞，雖有違新刑事訴訟法第158 條之3
    之證人應命具結之規定，然因該筆錄做成時，庚○○、己○○係被告之身份，當時新刑事訴訟法尚未施行，共同被告並
    無得以命具結之規定；且刑事訴訟法第158 條之3 「證人、
    鑑定人依法應具結而未具結者，其證言或鑑定意見，不得作
    為證據」係修法後始有之規定，刑事訴訟法修正前並無證人
    未命具結其證詞無證據能力之規定。檢察官、原審均無蓄意
    違反證人應命具結之規定，辯護人僅指摘檢察官及原審法院
    違反新刑事訴訟法之規定，然不曾具體指明或主張偵訊或原
    審筆錄有何不可信之積極存在之事實，更未曾就「不可信」
    提出證明或指出足可證明之方法，並參酌上開刑事訴訟法酌
    採當事人進行主義之修正精神、證人證言有其不可代替性及
    考量公共利益、人權之衡平，從而，證人庚○○、己○○等
    人於偵查、原審中所陳述，並不會因未命具結而失其證據能
    力。
 3、按「刑事審判上之共同被告，係為訴訟經濟等原因，由檢察
    官或自訴人合併或追加起訴，或由法院合併審判所形成，其
    間各別被告及犯罪事實仍獨立存在。故共同被告對於其他共
    同被告之案件而言，為被告以外之第三人，本質上屬於證人
    ，為確保被告對證人之詰問權，證人於審判中，應依法定程
    序，到場具結陳述，並接受被告之詰問，其陳述始得作為認
    定被告犯罪事實之判斷依據，此觀司法院釋字第582 、592
    號解釋意旨甚明。」最高法院95年度台上字第2724號判決採
    同一見解。另按「依司法院釋字第582 、592 號解釋意旨，
    在民國92年9 月1 日刑事訴訟法修正生效之前、後，繫屬於
    各級法院之刑事案件，其個案事實之認定涉及以共同被告之
    陳述，作為其他共同被告論罪之證據者，法院就被告本人之
    案件調查共同被告時，均須使該共同被告立於證人之地位，
    踐行人證之法定調查程序；又共同被告於審判外之陳述，依
    法律特別規定得作為證據者，除客觀上不能受詰問者外，於
    審判中仍應依法接受詰問程序，藉以保障被告本人之詰問權
    。」最高法院95年度台上字第4189號判決採同一見解。另「
    按被告以外之人於審判外之言詞或書面陳述，除法律有規定
    者外，不得作為證據，刑事訴訟法第159 條第1 項定有明文
    。而所謂法律有規定者，包括同法第159 條之1 第2 項規定
    『被告以外之人於偵查中向檢察官所為之陳述，除顯有不可
    信之情況者外，得為證據。』之例外情形。至於司法院大法
    官會議釋字第582 號解釋，係在說明無論一般證人或共同被
    告，於審判中，均應依人證之法定調查程序，到場具結陳述
    ，並接受被告之詰問，其陳述始得作為認定被告犯罪事實之
    依據之旨，與上開傳聞法則之相關規定無涉。」最高法院95
    年度台上字第376 號判決採同一見解。經查：本件係因最先
    遭查獲之強盜犯嫌庚○○、己○○等人供出當時一起到檳榔
    攤之人為丙○○、乙○○、丁○○，檢察官因而自動檢舉丙○○、乙○○、丁○○並以之為共同被告而提起公訴，然因
    庚○○、己○○等人於原審法院時係以被告之身分而為供述
    ，當時檢察官尚未自動檢舉乙○○、丙○○、丁○○等人使
    其具有被告身分（庚○○係原審法院於92年1 月17日判決、
    己○○係原審法院於92年7 月31日判決，而丙○○、乙○○
    、丁○○係檢察官於92年9 月12日始自動檢舉為被告），原
    審法院於審理庚○○、己○○強盜案時，乙○○、丙○○、
    丁○○既僅具證人身分，故並無對質或交互詰問之權利。而
    本院審理時，已經傳訊庚○○（一審有罪確定）、己○○（
    本院無罪確定）、林晢偉（原審審理中）到庭使被告有對質
    詰問之機會，是以本院已就被告本人之案件調查其他共同被
    告時，均使該共同被告即被檢察官指為共犯之庚○○、己○○、林晢瑋立於證人之地位，踐行人證之法定調查程序進行
    交互詰問，且前開證據資料，均於審判期日依法提示予檢察
    官、被告及辯護人辨認，本院審判期日復將前開證人筆錄之
    陳述提示並告以要旨，使到庭之當事人及辯護人有辯論之機
    會，而經合法調查，從而上開訴訟程序不因刑事訴訟法之修
    正施行而受影響，換言之，上開陳述筆錄均具證據能力。
三、又按，92年1月14日修正通過之刑事訴訟法施行前，已繫屬
    於各級法院之案件，其以後之訴訟程序，應依修正刑事訴訟
    法終結之。但修正刑事訴訟法施行前已依法定程序進行之訴
    訟程序，其效力不受影響，刑事訴訟法施行法第7條之3定有
    明文。所謂已依法定程序進行之訴訟程序，其「效力不受影
    響」，依其立法意旨係指為避免程序之勞費，本諸舊程序用
    舊法，新程序始用新法之一般法則，各級法院於修正之刑事
    訴訟法施行前，已依法踐行之訴訟程序（包含相關證據法則
    之適用），其效力不受影響。故而，對於提起上訴之案件，
    於修正刑事訴訟法施行前，原審法院就可得為證據之證據，
    已依法定程序調查者，其效力亦不受影響而言。又司法院釋
    字第582號解釋理由謂：「為確保被告對證人之詰問權，證
    人（含共同被告及其他具證人適格之人）於審判中，應依人
    證之法定程序，到場具結陳述，並接受被告之詰問，其陳述
    始得作為認定被告犯罪事實之判斷依據。」然因其解釋之效
    力及適用範圍等，產生疑義，衡酌法安定性之維持與被告基
    本權利之保障，於釋字第592號解釋謂：「本院釋字第582號
    解釋公布（93年7月23日）前，已繫屬於各級法院之刑事案
    件，該號解釋之適用，應以個案事實認定涉及以共同被告之
    陳述，作為其他共同被告論罪之證據者為限。」基上解釋，
    凡於93年7月23日前已繫屬於各級法院之刑事案件，而其審
    理跨越新舊刑事訴訟法領域者，該第582號解釋之適用範圍
    ，僅以個案事實係以具證人適格之共同被告之陳述，作為論
    罪之證據者為限，而不及於其他具證人適格之人之供述部分
    。關於其他具證人適格之人所為陳述，如事實審法院於刑事
    訴訟法施行（92年9月1日）前，已依法定程序調查者，其效
    力如何，自應適用刑事訴訟法施行法第7條之3但書之規定，
    以為判斷之準據（最高法院95年台上字第4035號判決參照）
    。查本案係於刑事訴訟法修正施行前繫屬於原審，本案證人
    甲○○於警局詢問時之供述筆錄雖屬審判外之陳述，然被告
    及辯護人均不否認其證據能力，亦無公務員違法取供或證據
    力過低之情形，被害人甲○○於警詢時所為之陳述，就指認
    下手共犯之人數、犯案情節、何人拿取財物、財物損失等情
    與本案具有關聯性，該筆錄於原審審判期日依法提示被告並
    經合法辯論調查，從而依上開施行法之規定，該訴訟程序之
    效力不因刑事訴訟法之修正施行而受影響，證人甲○○於警
    詢審判外之陳述，有證據能力。
乙、實體事項:
一、訊之上訴人即被告乙○○、丙○○、丁○○（下稱被告）3
    人均堅決否認強盜犯行；被告乙○○於本院前審辯稱: 當天
    庚○○喝酒罪，如何能夠指認我去行搶，我在車上，沒有下
    車。庚○○綽號叫大頭。庚○○當天喝醉了，有時候說我們
    有去，有時候說我們沒去。我當天喝醉酒，坐在車上，不知
    道他們做什麼事（本院前審卷一第61頁、前審卷二第76、14
    2 、137 頁）。於本院則辯稱:我們當天11點有去甲○○的
    檳榔攤買檳榔，我們6 、7 人一起去的。分別為我們被告3
    人、庚○○、林晢瑋、還有林晢瑋的女友己○○，誰開車我
    忘記了，我坐後座右邊，其他人的位置忘記了。庚○○有喝
    酒，其他人都沒有喝，但是喝多少酒不知道。我們只是過去
    買檳榔而已，沒有人拿刀子，買完檳榔就將庚○○還有己○○及林晢瑋帶到五甲中崙社區讓他們下車。我們三人各自回
    家。丁○○送我及我哥哥二人回家，他就走了。當時下車買
    檳榔的人是我哥哥丙○○，其他沒有人下車（本院卷45 頁
    ）。被告丙○○於本院前審辯稱：我們6 個人只是去買東西
    就離開了，至於他們後來有沒有去搶我就不知道了。我只有
    下車去買檳榔而已，買完就上車了（本院前審卷一第62 頁
    ），於本院辯稱: 我沒有押甲○○，我沒有下車，我是坐在
    前座的右邊，開車的是丁○○。我只是將窗子搖下來，車上
    沒有人下來，因為買檳榔不需要人下車，我不知道甲○○為
    何會被人強盜。庚○○有喝酒，我知道他喝了不少，我只是
    買檳榔50元云云（本院卷第45-46 頁）。被告丁○○於本院
    前審辯稱: 沒有參與強盜財物，不在場云云。於本院辯稱:
    我當時開車，沒有下車。我載庚○○、己○○、林晢瑋回己○○的住處，我記得我有開車去愛河，他們3 人先下車，然
    後我再載丙○○兄弟回家云云。（本院卷46頁）。
二、然查：上開強盜犯罪事實，業據被害人即証人JOJO檳榔攤小
    姐甲○○於警詢中指稱︰90年9 月23日23時30分許，有4 名
    男子共乘1 部銀色豐田汽車，到檳榔攤買50元檳榔，之後該
    車即在檳榔攤前駛來駛去，到了24日凌晨3 時30分許，他們
    把車停在檳榔攤後面之停車場，其中1 名男子拿100 元向我
    買50元檳榔，當我找錢時，突然從檳榔攤後方跑出2 名男子
    ，其中1 名持西瓜刀架在我肚子上，再伸手拿走檳榔攤內之
    現鈔，另2 名男子同時也拿光所有之零錢，之後就乘坐原來
    之車子往鳳山方向逃逸」等語（警卷第8 頁），証人甲○○
    復於原審審理中陳稱：「（當時進去檳榔攤有幾人？）有3
    人，買檳榔的沒有戴口罩，另外1 位有戴口罩，另外1 位我
    沒有印象，跟我買檳榔的那位臉是花的，滿臉青春痘，還有
    黑眼圈，他們的自小客車是停在檳榔攤小巷子內，等於是在
    我們檳榔攤後面，我們檳榔攤是面向大馬路，庚○○並未進
    入檳榔攤」、「（乙○○是否為當天進來與庚○○搶你們的
    歹徒？）因為發生已經1 年多，當時歹徒也沒有剃掉頭髮，
    臉部已經無法記憶，但是從身材上感覺乙○○很像是其中之
    1 位歹徒」、「（丙○○是否為當天的歹徒？）跟他的身材
    差不多，但比他瘦一點」、「（丁○○是否為當天的歹徒？
    ）有點像」「是的，我有摘下那個花臉歹徒的口罩，歹徒在
    11點半到店裡，第1 次來是買檳榔，第2 次是2 點多快3點
    半時」等語（91年訴字第1862號卷一第49、50、72-73 頁）
    。證人即被害人甲○○對於於90年9 月24日凌晨3 時30分許
    ，被3 名歹徒持刀強盜，且遭強劫9080元等事實之指訴，前
    後尚稱一致。雖被害人甲○○雖無法明確指認丙○○、乙○○、丁○○是否為當初至檳榔攤強劫之嫌犯，然被害人即
    JOJO檳榔攤小姐甲○○確實有於90年9 月24日凌晨3 時30
    分許，遭受3 名歹徒由其中1 人持刀架在其肚子上，再由該
    3 名歹徒強劫財物現金9080元，此事實已據證人甲○○證述
    明確。依被害人甲○○供述之情節，以及被害人為女性，於
    案發時，夜深人靜，任何救援恐屬不及，且在檳榔攤之櫃檯
    範圍，被害人甲○○之行動範圍及反抗能力均屬有限，而做
    案之人有3 人，更手持刀械抵住被害人之腹部，喝令被害人
    交出財物，被害人致生之危險即在眼前，被害人之意思自由
    顯已遭到壓抑，在客觀上亦顯已致被害人不能抗拒無疑。縱
    令被害人實際無抗拒行為，仍於強盜罪之成立，不生影響。
    又強盜罪以「意圖為自己或第三人不法之所有，以強暴、脅
    迫、藥劑、催眠術或他法，至使不能抗拒，而取他人之物或
    使其交付」為構成要件，所謂「強暴」，係指直接或間接對
    於人施以暴力，即以有形之暴力行為強加諸被害人之身體而
    言；至所謂脅迫，係指以言詞或舉動要脅逼迫被害人之謂，
    不以言詞威嚇為唯一之方法，要在客觀上可使人發生恐怖觀
    念之行為，即足當之，至該人是否因而心生畏怖，則非所問
    （最高法院95年度台上字第2517號、1861號判決參照）。被
    害人甲○○遭人以持刀抵住腹部之方式施以強暴，下手之人
    應係直接以有形之暴力行為強加諸被害人之身體，應屬實施
    強暴行為無疑。
三、而關於證人即被害人甲○○之指訴，應加以釐清者，究竟參
    與強盜被害人甲○○之人，除原審判決確定之庚○○外，本
    案被告3 人甚或其他人是否亦參與本件強盜案？經查：
、共犯庚○○於原審另案以及本院前審中分別陳稱: 是榮仔及
    阿偉要去大社見網友，見網友回來，榮仔聽阿偉在講說阿吉
    要請己○○去賣檳榔，本來己○○在梓官鄉蚵仔寮檳榔攤工
    作，後來阿吉跟阿偉講說要己○○不用到檳榔攤工作，已經
    請到人了，林晢偉很生氣，就跟榮仔講，榮仔、羊仔及發仔
    就提議要到阿吉的檳榔攤強盜，由阿偉開車，我當時在車上
    沒有下車，去檳榔攤是發仔、羊仔及榮仔下車，己○○沒有
    下車，搶到的錢，我們去飯店分，我因為第二天有工作我就
    回去，錢如何分，我不清楚，強盜檳榔攤時，他們3 人有拿
    林晢偉提供的西瓜刀及武士刀各1 把，我不知道搶多少錢，
    我沒有分到錢（91年訴字第1862號卷一第92-93 頁）；開完
    庭後丁○○跟伊說丁○○有強盜，叫伊不要指認丁○○（91
    年訴字第1862號卷二第18頁）；大家一起說要去搶的，伊、
    林晢偉、己○○在車上接應，武士刀是林晢偉提供（91年訴
    字第1862號卷二第19頁）等語；以及於本院前審具結證稱:
    「（問：如何搶？）答：他們把車停在後面，丙○○、乙○○、丁○○3 人下車去搶的，我當時有喝酒，躺在車上休息
    ，我知道他們拿刀下車」「（問：搶9 千零80元否？）答：
    我不知道」「（問：如何分？）答：他們回去飯店分，我沒
    有分到」「雪兒就是己○○，羊仔是丁○○，發仔是乙○○
    ，榮仔就是丙○○」「（問：既然他們會去網咖找你，又一
    起出去，又一起撞球，又在己○○的檳榔攤就認識丙○○，
    為何說頭髮不一樣就認不出來，是否有人要你不要說？）答
    ：是的，是林晢瑋、丙○○、乙○○要我不要說」「（問：
    有無任何條件？）答：沒有任何條件，那天搶完回去飯店時
    要我不要說出的，且當時我還不知道他們的名字」「（問：
    羊仔就是丁○○？）答：是的」「（問：發仔就是乙○○？
    榮仔就是丙○○？）答：是的」「（問；你的案件有無上訴
    ？）答：沒有，我的案子在地方法院就確定了」「（問：你
    有看到他們3 人，是他們3 人沒有錯？）答：有，是」等語
    （本院前審卷一第97-98 頁），互核以觀，足見JOJO檳榔攤
    小姐甲○○於90年9 月24日凌晨3 時30分許，遭受3 名歹徒
    持刀強劫財物之時，庚○○確實亦曾與林晢瑋、己○○及本
    案被告丙○○、乙○○、丁○○3 人於90年9 月24日凌晨3
    時30分許至上開檳榔攤，此重要之犯罪事實，二人所述並無
    齟齬處。由上開庚○○供述內容中，有關案發時地、下車強
    盜財物之人數、是否有攜帶刀械強劫等部分，咸與證人甲○○所證述之情節大致吻合，益證證人甲○○所證述之情節確
    為信實。又庚○○雖於原審審理中供承被告林晢瑋有提供二
    把尖刀，一為西瓜刀、一為武士刀，惟此部分不特與渠於警
    詢中僅供述一把小型武士刀有間，且亦與證人甲○○所證述
    之情節迥異，而證人甲○○乃最初被侵害之被害人，自應以
    其所見所聞遭1 人持刀抵住腹部之證述情節，較為可信。
、再者，証人即同車者己○○於本院前審審理時陳稱：「（問
    ：是否晚上11時30分有到「JOJO檳榔攤」買檳榔，看是否能
    搶的東西？）答：那時候我不知道他們要搶，他們停在後面
    很暗的地方」「（問：他們是否先下去買檳榔？）答：是的
    」「（問：在凌晨3 時30分又一起去？）答：有去，可是他
    們去後面的小巷子，我不曉得他們要去買JOJO檳榔攤的檳榔
    」「（問：事先11時30分有先去買檳榔，凌晨3 時30分又去
    ？）答：我不曉得，有聽他們講，我都在車上，他們約我們
    之前就說有先去JOJO檳榔攤了」「（問：妳們與他們幾點會
    合？）答：已經很晚了，大概凌晨會合」「（問：是否乙○○、丙○○、丁○○下去搶？）答：是的，庚○○、林晢瑋
    在車上」「（問：搶完之後是否回到華陽飯店？）答：對」
    等語（本院前審卷二第71-73 頁）；而於92年7 月1 日己○○經原審以被告身分拘提到案時陳稱：「我沒有強盜，當天
    確實和其他的人在一起，是庚○○與與榮仔、羊仔、發仔打
    電話給我與林晢瑋，找我們一起出去唱歌，並由羊仔開車」
    「（問：為何要到JOJO檳榔攤？）答：是庚○○說要去搶
    JOJO檳榔攤，是林晢瑋說我們下車，但他們不要我們下車」
    「（問：總共幾把刀？）答：1 支，是發仔拿的」「（問：
    下車是那些人？）答：榮仔、發仔、羊仔，剩下我們3 個人
    在車上，我不知道為何庚○○為何不下車」「（問：他們搶
    錢的過程是否有目睹？答：沒有，我離很遠，看不清楚」「
    （問：榮仔、發仔、羊仔3 個人是誰？）答：榮仔、發仔是
    我小時候就認識了，他們把我當作妹妹，他的本名是乙○○
    、丙○○，他們兩人是兄弟，丙○○是哥哥，乙○○是弟弟
    」等語（91年訴字第1862號卷二第46-48 頁）。是以綽號榮
    仔、發仔、羊仔3 人就係丙○○、乙○○、丁○○，此點己○○應無誤認之虞。綜上，以證人甲○○所證之: 歹徒在11
    點半到店裡，第1 次來是買檳榔，第2 次是2 點多快3 點半
    來強劫財物；及被告3 人坦承有於晚上11點多時至上開檳榔
    攤買檳榔；以及庚○○、己○○之上開丙○○、乙○○、丁○○有持刀至檳榔攤搶劫財物等之供述，足見被告乙○○、
    丙○○、丁○○當時係是下車實施強劫JOJO檳榔攤財物之人
    ，且當時己○○與林晢瑋、庚○○留在車上，庚○○故意將
    車停於離檳榔攤尚遠處之暗巷，被告3 人隨即下車實施強劫
    ，庚○○顯係不欲被害人甲○○發現其係盜匪之一以及隱身
    暗處容易躲藏；而林晢瑋俟被告3 人實施強劫完畢後將車開
    走逃逸現場，被告3 人與庚○○、林晢瑋有犯意聯絡，並推
    由被告3 人下手實施等情，至堪認定。
四、証人即共同被告庚○○於原審陳稱：不認識乙○○、丙○○
    ，沒辦法確定乙○○、丙○○是否一同去強盜，丁○○有無
    下去搶我不清楚等語，以及於本院結證稱: 90年9 月23日晚
    上我有與林晢瑋、己○○、楊仔、發仔、榮仔到高雄縣大寮
    鄉紅寶石撞球店喝酒，這6 個人我只認識林晢瑋，當天我有
    喝醉。我坐在駕駛座旁邊睡覺，後來車子開到大寮鄉ＪＯＪ
    Ｏ檳榔攤我沒印象，檳榔攤有發生搶案，我不知道。我在地
    院以及前審遠距訊問時說榮仔就是丙○○、羊仔是丁○○、
    發仔是乙○○那時我是依照己○○的供詞下去說的，因為她
    這樣講。我在本院上訴審明確的指認本案被告3 人有下去行
    搶是己○○跟我講的。己○○當時說下去搶的是人是他的朋
    友，就是發仔、羊仔、榮仔，都是後來聽己○○、林晢瑋在
    講的。為何行搶我不知道如何形容。我知道林哲瑋與那家店
    的老闆有過節，有沒有去搶我不知道，後來是那家店的老闆
    打電話給我叔叔，叔叔打電話跟我講的，他告訴我說，我為
    何帶人去搶，我說我喝醉酒在車上等語。（本院卷第144-14
    9 頁），其所述本案究係己○○告知庚○○上開檳榔攤發生
    強劫案或係庚○○之叔叔告訴庚○○上開檳榔攤有發生強劫
    案？其供述前後矛盾，應是迴護被告丙○○、乙○○、丁○○等人所致，仍應以証人庚○○於本院前審審理時之陳述較
    符合實情為可採。至於證人己○○於於原審94年12月20日結
    證改稱：「我沒有看到刀子，也沒有聽到他們說要去搶檳榔
    攤」等語（原審卷第74頁），以及於本院結證稱: 我認識被
    告3 人，90年9 月23日晚上6 人有一起開車出去，有去ＪＯ
    ＪＯ檳榔攤，他們開車到巷子內，說要下去買檳榔，乙○○
    、丁○○、丙○○下車，其他人沒有下車。我們去ＪＯＪＯ
    檳榔攤之前我跟林晢瑋沒有去喝酒，其他4 人有喝酒。離開
    以後沒有再隔3 、4 個小時又再於隔天凌晨3 點多回到ＪＯ
    ＪＯ檳榔攤，ＪＯＪＯ檳榔攤被搶我後來才知道。我聽庚○○講的，他沒有告訴我何人去作案的。我後來知道是乙○○
    他們做的是庚○○講的。我剛剛講說在90年9 月23 日 晚上
    到ＪＯＪＯ檳榔攤我們車子停在後面的巷子，離檳榔攤很遠
    ，差不多法庭長度的二間左右。（約三、四十公尺），看不
    到檳榔攤。我在原審說榮仔、發仔、楊仔就是指乙○○、丙○○、丁○○，我說他們涉案是聽庚○○講的等語（本院卷
    第194-197 頁），其所述與庚○○前開陳述不符，況如要買
    檳榔，則將車子停於檳榔攤前即可，又何必將車停於離檳榔
    攤有一段距離之暗巷內，若謂被告一行人當時將車停在離檳
    榔攤很遠之暗巷處，停車之目的要買檳榔，亦與經驗法則有
    違。至於證人林晢瑋於本院結證稱: 我90年9 月23日晚間11
    點，一同駕車到ＪＯＪＯ檳榔攤，車上有乙○○、丙○○、
    丁○○、己○○、庚○○及我。去時是庚○○駕車。我們第
    1 次去時是買檳榔。當時沒有人下車，是小姐拿過來，我們
    把窗戶搖下來。然後我們去鹽埕區的一個飯店。隔日凌晨3
    點30分又再一次去ＪＯＪＯ檳榔攤也是六人，第一次沒有己○○，我更正剛剛的說法，第一次是5 個人去ＪＯＪＯ檳榔
    攤。我們是開車逛逛，就開到ＪＯＪＯ檳榔攤那邊去，第2
    次去ＪＯＪＯ檳榔攤的時候，乙○○、丙○○、丁○○3 人
    下車。他們3 人下車做何事我不知道。他們下車的地方距離
    檳榔攤約100 公尺，大概一百公尺。停車位置看不到檳榔攤
    。ＪＯＪＯ檳榔攤被強劫我知道。因為那家檳榔攤的老闆有
    打電話給庚○○談話中，我聽到的，時間就是我開車回到鹽
    埕區○○○路上聽到的。去時由庚○○駕車，第2 次去ＪＯ
    ＪＯ檳榔攤，車子距離檳榔攤停那麼遠是庚○○開到巷子，
    是他提議的。被告3 人速度很快就下車，在停車的巷子那邊
    下車等語（本院卷第240-242 頁）。雖其就當時為何要在離
    檳榔攤很遠之巷子下車之原因未予說明，以及供稱不知被告
    3 人下車之原因，然當時確實係停車於檳榔攤遠處之巷內且
    由被告3 人下車，此點與己○○、庚○○於原審、本院前審
    之供述相符，綜上所述，庚○○於本院前審審理時陳稱是丙○○、乙○○、丁○○3 人下車去強劫，証人己○○於本院
    前審審理時亦陳稱是乙○○、丙○○、丁○○3 人下車，並
    且是乙○○拿刀，證人林晢瑋於本院亦稱係被告3 人下車，
    且上開檳榔攤確實於上開時地發生遭3 名歹徒強劫財物之事
    實，綜合以觀，足証被告乙○○、丙○○、丁○○3 人確有
    參與強盜，並且該3 人是下車實施強盜之人。事証明確，被
    告乙○○、丙○○、丁○○所辯，均係卸責之詞，均不足採
    信，其等犯行均已堪認定。
五、論罪科刑及改判:
壹、按攜帶兇器竊盜、強盜罪之所謂兇器，其種類並無限制，凡
    客觀上足以對人之生命、身體、安全構成威脅，具有危險性
    之兇器均屬之，又攜帶兇器竊盜、強盜，祇須竊盜、強盜時
    攜帶具有危險性之兇器為已足，並不以攜帶之初有行兇之意
    圖為必要（最高法院79年臺上字第5253號判例意旨參照），
    查本件被告3 人實施強盜時所攜帶之刀具，雖無扣案，然據
    證人甲○○證述遭人以刀抵住腹部，證人庚○○、己○○亦
    均曾證稱被告3 人有攜帶刀具下車之情，是其所攜帶之刀具
    自足以對人之生命、身體構及安全構成傷害，係屬兇器無訛
    。又本件被告3 人於深夜時刻，共同持刀具抵住獨自一人看
    顧檳榔攤之店員甲○○，顯已直接對被害人甲○○施以暴力
    ，被害人甲○○處於上開情況下，依客觀情形判斷，對被告
    之上開強暴行為，已處於不能抗拒之程度，如前所述，核被
    告乙○○、丙○○、丁○○所為，均係犯刑法330 條第1 項
    之結夥3 人以上攜帶兇器強盜之加重強盜罪。被告加重強盜
    行為後，懲治盜匪條例法律已經總統於91年1 月30日公布廢
    止，刑法第330 條加重強盜罪並經修正公布。被告等盜匪行
    為在懲治盜匪條例未公布廢止前，依被告等行為時所適用之
    法律而言，該條例為修正前前刑法（指民國91年1 月30日修
    正、增訂之刑法）之特別法，依特別法優於普通法之法律適
    用原則，自應適用懲治盜匪條例論處，無適用普通刑法之餘
    地。又懲治盜匪條例之廢止，與刑法強盜、擄人勒贖及其結
    合犯等相關條文之修正及增訂，係經立法院於同日三讀通過
    ，並經總統於91年1 月30日同日公布施行。考其立法之目的
    ，在以修正後之刑法取代上開條例，避免修正前之刑法發生
    中間法之效力。故懲治盜匪條例雖曰廢止，然因廢止前後，
    被告等行為在行為時至裁判時，均有刑罰規定，該條例之廢
    止，自屬刑法第2 條第1 項之行為後法律有變更，而非刑事
    訴訟法第302 條第4 款、第381 條、第393 條第4 款所稱之
    刑法「廢止」，亦無所謂因該條例之廢止而應回復適用修正
    前刑法相關條文之餘地。故依上說明，被告等盜匪行為，依
    刑法第2 條第1 項規定，並參酌最高法院25年上字第267 號
    、28年上字第2397號、51年台上字第2179號諸判例意旨，自
    應就被告等行為時有效之懲治盜匪條例與裁判時已修正之刑
    法予以比較適用。至被告等行為時修正前之刑法相關條文，
    既不因上開條例廢止而回復，又非中間法，即無所謂比較適
    用問題。而修正後之刑法第330 條第1 項加重強盜罪法定刑
    為7 年以上有期徒刑；與懲治盜匪條例第5 條第1 項第1 款
    法定刑為7 年以上有期徒刑、無期徒刑規定比較之，依刑法
    第2 條第1 項後段規定，自應適用較有利於被告之91年1 月
    30日修正公布後之現行刑法第330 條第1 項加重強盜罪之規
    定論科。又本件起訴時，懲治盜匪條例尚未失效，公訴人置
    懲治盜匪條例相關規定於不論，而逕認被告乙○○、丙○○
    、丁○○所犯係修正前刑法第330 條第1 項加重強盜罪，尚
    有未洽。又被告乙○○、丙○○、丁○○與庚○○、林晢偉
    等5 人間，有犯意聯絡及行為分擔，均為共同正犯。
貳、按被告行為後，刑法部分條文業於94年1月7日修正，94年2
    月2日公布，95年7月1日施行，現行刑法第2條第1項規定：
    「行為後法律有變更者，適用行為時之法律。但行為後之法
    律有利於行為人者，適用最有利於行為人之法律。」，上開
    規定乃與刑法第1條罪刑法定主義契合，而貫徹法律禁止溯
    及既往原則，係規範行為後法律變更所生新舊法律比較適用
    之準據法，是刑法第2條本身雖經修正，但刑法第2條既屬適
    用法律之準據法，本身尚無比較新舊法之問題，應一律適用
    裁判時之現行刑法第2條規定以決定適用之刑罰法律，先予
    敘明。而本次刑法修正之比較新舊法，應就罪刑有關之共犯
    、未遂犯、想像競合犯、牽連犯、連續犯、結合犯，以及累
    犯加重、自首減輕暨其他法定加減原因（如身分加減）與加
    減例等一切情形，綜其全部罪刑之結果而為比較（最高法院
    95年5月23日95年度第8次刑庭會議決議參照）。經查:
  I、刑法第28條共犯之規定，於修正前之刑法第28條之規定為
      ：「二人以上共同實施犯罪之行為者，皆為正犯」，修正
      施行後之規定則為：「二人以上共同實行犯罪之行為者，
      皆為正犯」，本條之修正理由係為排除陰謀共同正犯、預
      備共同正犯於本條所規定之正犯之外。本案被告3人就上
      開犯行間，係共同實行犯罪行為之共同正犯，對被告而言
      ，並無有利、不利之情形。
  II、刑法第47條累犯之規定，修正後刑法第47條第1項規定：
      「受徒刑之執行完畢，或一部之執行而赦免後，五年以內
      故意再犯有期徒刑以上之罪者，為累犯，加重本刑至二分
      之一。」刑法修正施行前，過失再犯有期徒刑以上之罪，
      於刑法修正施行後，應依刑法第2條第1項之規定，適用最
      有利於行為人之法律，本件被告丙○○曾於87年間犯竊盜
      罪，經台灣高雄地方法院判處有期徒刑1年4月，緩刑4年
      確定，嗣經撤銷緩刑，於87年12月16日入監執行，於88年
      9月22日假釋，於89年1月16日假釋期滿執行完畢；被告乙○○於88年間曾犯竊盜罪，經台灣高雄地方法院判處有期
      徒刑1年確定，於89年10月12日執行完畢；而丁○○則於
      88年間因犯過失傷害罪，經台灣高雄地方法院判處有期徒
      刑4 月確定，於88年8 月5 日易科罰金執行完畢之事實，
      此業經被告乙○○、丙○○、丁○○陳明在卷，並有臺灣
      高雄地方法院檢察署刑案資料查註錄表、台灣高等法院被
      告前案紀錄表等附卷可稽，其等均於前開有期徒刑執行完
      畢後，5年以內再犯有期徒刑以上刑之本罪，丙○○、乙○○前案為故意犯，故新舊法累犯之規定對於丙○○、乙○○、丁○○而言，並無有利、不利之情形，故無此比較
      新舊法之問題。
參、原審不察，遽諭知被告無罪，尚有未洽，檢察官上訴指摘原
    判決不當，為有理由，自應予撤銷改判。審酌被告乙○○、
    丙○○、丁○○3人均正值青壯年之際，不思循合法正當途
    徑獲致財富，竟憑恃暴力、持兇器強取被害人財物花用，嚴
    重破壞社會治安，並戕害被害人身心甚鉅，及其等犯罪動機
    、目的、手段及所生危害程度，實際上並未傷害被害人甲○○之身體或生命，所強盜錢財為9080元，尚非甚多等一切情
    狀，爰均量處如主文第2 、3 項所示之刑。至被告乙○○、
    丙○○、丁○○3 人所攜帶之尖刀1 把，雖係被告乙○○、
    丙○○、丁○○等人共同實施加重強盜犯罪所用之物，然該
    尖刀既未扣案，犯案迄今時日已久，復查無其他證據足認是
    否仍然存在，為免將來執行困難，爰不併為沒收之諭知，附
    此敘明。
肆、被告乙○○向本院陳報居所地為高雄縣鳳山市○○街160 巷
    29號，經本院向該址送達，其經合法傳喚，於最後審理期日
    ，無正當理由不到庭，爰不待其陳述逕行判決。
據上論結，應依刑事訴訟法第369 條第1 項前段、第364 條、第
371 條、第299 條第1 項前段，刑法第2 條第1 項後段、第28條
、91年1 月30日修正刑法第330 條第1 項、刑法第47條第1 項，
，判決如主文。
本案經檢察官姜麗儒到庭執行職務。
中　　華　　民　　國　　96　　年　　4 　　月　　23　　日
                  刑事第八庭    審判長法  官  李炫德
                                      法  官  蔡國卿
                                      法  官  簡志瑩
以上正本證明與原本無異。
如不服本判決應於收受本判決後10日內向本院提出上訴書狀，其
未敘述上訴理由者，並得於提起上訴後10日內向本院補提理由書
狀（均須按他造當事人之人數附繕本）「切勿逕送上級法院」。
中　　華　　民　　國　　96　　年　　4 　　月　　23　　日
　　　　　　　　　　　　　　　　　　　書記官  白  蘭
附錄本件判決論罪科刑法條：
91年1月30日修正刑法第330條第1項
犯強盜罪而有第321 條第1 項各款情形之一者，處7 年以上有期
徒刑。
前項之未遂犯罰之。
91年1月30日修正刑法第321條
犯竊盜罪而有左列情形之一者，處6 月以上、5 年以下有期徒刑
：
一於夜間侵入住宅或有人居住之建築物、船艦或隱匿其內而犯
  之者。
二  毀越門扇、牆垣或其他安全設備而犯之者。
三  攜帶兇器而犯之者。
四  結夥三人以上而犯之者。
五  乘火災、水災或其他災害之際而犯之者。
六  在車站或埠頭而犯之者。
前項之未遂犯罰之。
